【裁判字號】    97,訴,1908
【裁判日期】    980108
【裁判案由】    有關核發證明事務
【裁判全文】
臺北高等行政法院判決
                                      97年度訴字第1908號
                              .
原      告  甲○○
被      告  經濟部智慧財產局
代  表  人  王美花（局長）
訴訟代理人  乙○○
上列當事人間因有關核發證明事務事件，原告不服經濟部中華民
國97年7 月17日經訴字第09706110050 號訴願決定，提起行政訴
訟。本院判決如下：
    主  文
原告之訴駁回。
訴訟費用由原告負擔。
    事  實
一、事實概要：
    緣原告於民國（下同）97年1 月11日檢附其代理之專利案件
    申請書及委任書、專利代理人證書、70年至91年間服務於被
    告之證明文件，以及其於私立親民工商專科學校任教及著作
    等相關資料，向被告申請核發專利師法第35條第1 項第2 款
    規定之「…從事第9 條所定業務1 年以上」之資歷證明文件
    ，俾得申請專利師考試全部科目免試。案經被告審查，認原
    告於96年1 月11日以前，並未以代理人身分，具名代理任何
    專利案件，無法證明其曾以代理人身分從事專利師法第9 條
    所定業務1 年以上之事實，乃為不予受理之處分。原告不服
    ，提起訴願遭決定駁回，遂提起本件行政訴訟。
二、兩造聲明：
    (一)原告聲明求為判決：1.訴願決定及原處分均撤銷。
                        2.被告應做成核發專利師證明文件之
                          處分。
                        3.訴訟費用由被告負擔。
    (二)被告聲明求為判決：1.駁回原告之訴。
                        2.訴訟費用由原告負擔。
三、兩造之爭點：
    (一)本案爭執點如下：原告是否符合專利師法第35條第1 項第
      2 款規定的要件？
    (二)原告主張之理由：
      1.依專利師法如附件四在96年7 月11日公布，並自97年1
        月11日施行第35條規定，本法施行前，具有下列資格之
        一，且有證明文件者，得申請專門職業及技術人員高等
        考試專利師考試全部科目免試…三、經專利專責機關聘
        用為專任之專利審查委員，實際擔任專利實體審查工作
        二年以上，且領有專利代理人證書，從事第9 條所定業
        務三年以上，且有證明文件者，得減免應試科目。
      2.復依經濟部訴願決定書如附件五第三頁四之(一)，由於此
        類申請核發專利師資歷證明文件案件同時涉及法律適用
        通案原則及個案事實認定問題，本部為期慎重，爰請原
        處分機關於97年7 月7 日派員列席本部訴願審議委員會
        97年第25次會議到會說明…。被告派人列席經濟部訴願
        委員會97年第25次會議言正辭嚴，其實原告為本案親自
        到被告拜訪承辦人員，該員稍為暗示上級要原告參加專
        利師考試。原告未曾報名參加志光補習班專利師考試補
        習，為何無故連續收到補習班通知，參加專利師補習通
        知如附件六，是否有關機關送資料通知補習班、通知原
        告，令人費解。
      3.查上述第1.點，政府有關機關立法網開聘用約僱專任之
        專利審查委員，不必參加專利師考試，實際擔任專利實
        體審查工作二年以上，且領有專利代理人證書，從事第
        9 條所定業務三年以上，則可免試取得專利師資格。有
        關機關要原告參加專利師考試，若年輕尚可接受挑戰，
        現在原告29年次，年紀稍長，又原告實際擔任專利實體
        審查工作十年以上，非僅二年之菜鳥，在實際專利審查
        實務上，歷經千經百戰，若再有機會讓原告表現，當是
        國家及有關機關之福。
      4.綜上，關於專利師資格之取得，似是經過內定並特別之
        設計，造成不公，令原告權益受損。
      5.於經濟部訴願決議書如附件五第三點末段…或赴其他大
        專院校交流訪問，其實原告早期利用星期六、日，在遠
        東科技大學、吳鳳技術學院以及親民技術學院等兼課，
        故對該等學校瞭解並關係良好，若技術學院晉升科技大
        學，對專利之申請頗為重要，非如向經濟部提出訴願書
        所談，且原告敬業又專業守法，開始執業時間已有所延
        誤，原告依法守法有所延誤難道是犯罪嗎，若非如是，
        則依原告在社會和學校關係，當可達到專利師法第9 條
        規定業務超過1 年以上，故原告在如附件二內所談遲延
        障礙消除後，馬上接受代理之第00000000號及第000000
        00號專利申請案，茲檢附四本智慧財產權相關著作如附
        件七供參考。
      6.本案與當初內政部輔導土地代書取得執照一樣，取得土
        地代書的人大多數為德高望重有經驗的老人，而現在報
        紙廣告刊登則大多標榜經過政府考試合格代書之年輕人
        ，現在被告為輔導專利代理人取得專利師資格條件，稍
        有一點微恙則將人拉下來，要求他們要參加考試，有關
        單位派人參加經濟部訴願會開會則欺下瞞上如上述第2.
        點，導致民間諸多抱怨造成民怨，故有關單位應該擬定
        一徊不造成民怨的方法，就如內政部做的不錯不造成民
        怨，難道我經濟部有關單位就不行嗎，這樣才是新政府
        的德政。
      7.綜觀，訴願決定機關審定本案「訴願駁回」之諸多理由
        及原因可知，僅係沿用被告所提供之審定書之審定理由
        為依據，且官官相護從而責成「訴願駁回」之決定，此
        舉誠然有違法及不公平之事實存在。基於存在著不公正
        之事實，原告因而未能甘服；再者，該項決定明顯又損
        害原告暨有之權益甚鉅，原告爰依法提起行政訴訟，相
        信貴院當可更進一步瞭解本案應為可繼續維持既有之專
        利師資歷證明文件申請核發之權。
      8.原告依專利師法第35條第1 項如附件一，為專門職業及
        技術人員考試法第16條第1 項所明定；又專門職業及技
        術人員高等考試專利師考試規則第6 條第1 項第2 款亦
        有與專利師法第35條第1 項第2 款相同之規定。而符合
        前揭專利師考試規則第6 條第1 項第2 款資格者於申請
        免試時，依同規則第8 條之規定，應繳驗考試及格證書
        、銓敘部銓敘合格證書、銓敘部合格任審通知書如附件
        二，或專利師法第35條第3 項經專利專責機關聘用為專
        任之專利審查委員，實際擔任專利實體審查工作二年以
        上如附件一第35條第3 項，且領有專利代理人證書、經
        濟部智慧財產局核發之實際擔任專利實體審核工作二年
        以上證明文件，而原告實際擔任專利實體審核工作十五
        年常年常月不分晝夜備極辛勞負起審查專利業務如附件
        三，而該專利審查業務已符合專利師法第9 條第4 項規
        定如附件一。
      9.由上所述，據前述分析方可明顯看出訴願機關及被告對
        於原先之審議誠然過於主觀且誠屬有誤，原告為維護既
        有權益，爰依法提起行政訴訟，同時詳細敘明理由如上
        ，以期能獲致最佳之溝通，本案依經濟部97年2 月19日
        經訴字第09706054410 號函D0-000-00-000 （22095 ）
        案辦理如附件八，原告業已具有專利師資歷資格，祈請
        大院能依法重為考量撤銷訴願機關之決定，核發專利師
        資歷證明文件，藉以維護原告應得之權益，實感德便，
        後原告願交付費用參加被告舉辦之專利師考試如附件四
        全部科目免試及及格人員專業訓練。
    (三)被告主張之理由：
      1.按「具有與專門職業及技術人員考試相當之資歷者，應
        專門職業及技術人員考試，得視其不同資歷，減免應試
        科目。」、「中華民國國民於專利師法施行前，具有下
        列資格之一，且有證明文件者，得申請全部科目免試：
        一、…。二、經公務人員高等考試、相當於高等考試之
        特種考試或專門職業及技術人員考試及格轉任公務人員
        ，實際擔任專利實體審查工作二年以上，且領有專利代
        理人證書，從事第九條所定業務一年以上。三、…。」
        、「證明第六條第一項第二款之資格，應繳驗考試及格
        證書、銓敘部銓敘合格證書、銓敘部合格任審通知書、
        專利代理人證書、經濟部智慧財產局核發之實際擔任專
        利實體審查工作二年以上證明文件及從事專利師法第九
        條所定業務一年以上之證明文件。」，其為專門職業及
        技術人員考試法第16條第1 項、專門職業及技術人員高
        等考試專利師考試規則第6 條第1 項及第8 條所明定。
      2.次按「本法施行前，具有下列資格之一，且有證明文件
        者，得申請專門職業及技術人員高等考試專利師考試全
        部科目免試：一、…。二、經公務人員高等考試、相當
        於高等考試之特種考試或專門職業及技術人員考試及格
        轉任公務人員，實際擔任專利實體審查工作二年以上，
        且領有專利代理人證書，從事專利師法第九條所定業務
        一年以上。三、…。」、「專利師之業務範圍如下：一
        、專利之申請事項。二、專利之異議、舉發事項。三、
        專利權之讓與、信託、質權設定、授權實施之登記及特
        許實施事項。四、其他依專利法令規定之專利業務。」
        ，其亦分別為專利師法第35條第1 項及第9 條所明定。
      3.揆諸首揭規定，欲以申請免試取得專利師資格，必須在
        專利師法施行前，先具有一定身分加上曾有從事業務一
        定年資以上，因此，雖領有專利代理人證書，若無從事
        專利師業務資歷，仍不符合申請免試之要件。至所謂「
        從事專利師業務」，專利師法第9 條已有明定，係指專
        利之申請、異議、舉發、讓與、授權…等事項，換言之
        ，在專利師法施行前，領有專利代理人證書，依專利法
        第11條規定，代理專利申請人，向被告提出上開專利之
        申請事項而言。由於代理行為必須表明代理意旨，始足
        以認定，因此，如並未具名代理從事相關專利事項，尚
        難認屬執行專利師業務。本案原告96年1 月11日以前並
        未以代理人身分具名代理任何案件，無法證明以代理人
        身分從事專利師法第9 條所定業務1 年以上，故被告所
        為原告申請核發專利師法第35條資歷證明文件不予受理
        之處分，洵無違誤。
      4.綜上所述，被告原處分並無違法，敬請駁回原告之訴。
    理  由
一、按「具有與專門職業及技術人員考試相當之資歷者，應專門
    職業及技術人員考試，得視其不同資歷，減免應試科目。」
    、「中華民國國民於專利師法施行前，具有下列資格之一，
    且有證明文件者，得申請全部科目免試：一、…。二、經公
    務人員高等考試、相當於高等考試之特種考試或專門職業及
    技術人員考試及格轉任公務人員，實際擔任專利實體審查工
    作2 年以上，且領有專利代理人證書，從事第9 條所定業務
    1 年以上。三、…。」、「證明第6 條第1 項第2 款之資格
    ，應繳驗考試及格證書、銓敘部銓敘合格證書、銓敘部合格
    任審通知書、專利代理人證書、經濟部智慧財產局核發之實
    際擔任專利實體審查工作2 年以上證明文件及從事專利師法
    第9 條所定業務1 年以上之證明文件。」專門職業及技術人
    員考試法第16條第1 項、專門職業及技術人員高等考試專利
    師考試規則第6 條第1 項及第8 條分別定有明文。
二、本件原告於97年1 月11日檢附其代理之專利案件申請書及委
    任書、專利代理人證書、70年至91年間服務於被告之證明文
    件，以及其於私立親民工商專科學校任教及著作等相關資料
    ，向被告申請核發專利師法第35條第1 項第2 款規定之「…
    從事第9 條所定業務1 年以上」之資歷證明文件，俾得申請
    專利師考試全部科目免試。案經被告審查，認原告於96年1
    月11日以前，並未以代理人身分，具名代理任何專利案件，
    無法證明其曾以代理人身分從事專利師法第9 條所定業務1
    年以上之事實，乃為不予受理之處分。原告不服，提起訴願
    遭決定駁回，遂提起本件行政訴訟。兩造分別為前揭事實欄
    所載之陳述，並對於下列事項不為爭執：原告於97年1 月11
    日向被告申請核發專利師法第35條第1 項第2 款規定的「從
    事專利師法第9 條所定業務一年以上」之資歷證明文件，被
    告以97年1 月29日（97）智專（一）15169 字第0972006262
    0 號函否准。而兩造主要爭執點厥為：原告是否符合專利師
    法第35條第1 項第2 款規定的要件？本院判斷如下。
三、查本件原告於97年1 月11日向被告申請核發專利師法第35條
    第1 項第2 款規定之「…從事第9 條所定業務1 年以上」之
    資歷證明文件，其所檢附之資料如下：經濟部中央標準局71
    年8 月2 日（71）台人字第304183號聘函、同局71年12月21
    日（71）台人字第307107號聘函、同局81年1 月6 日（81）
    台人字第300108號令、同局81年1 月23日（81）台人字第30
    0660號聘書、同局82年2 月4 日（82）台人字第300651號聘
    函、同局83年3 月7 日（88）台人字第301538號聘函、同局
    84年1 月23日（84）台人字第300580號聘函、同局85年7 月
    20日（85）台人字第304805號聘函、78年11月23日參加實驗
    室負責人訓合格證書、被告89年7 月29日（89）智人字第89
    890931號令、銓敘部89年5 月30日89銓1 字第188964號函、
    被告91年3 月11日核發專利代理人證書、原告致被告局長、
    副局長、專利組書函、副教授證書、智慧財產權授課內容及
    進度、私立親民工商專科學核教師課表、有關智慧財產權之
    著作、96年12月17日及96年12月24日以代理人身分提出之新
    型專利申請書（見原處分卷第1 頁至45頁）。
四、次按「本法施行前，具有下列資格之一，且有證明文件者，
    得申請專門職業及技術人員高等考試專利師考試全部科目免
    試：一、…。二、經公務人員高等考試、相當於高等考試之
    特種考試或專門職業及技術人員考試及格轉任公務人員，實
    際擔任專利實體審查工作2 年以上，且領有專利代理人證書
    ，從事專利師法第9 條所定業務1 年以上。三、…。」、「
    專利師之業務範圍如下：一、專利之申請事項。二、專利之
    異議、舉發事項。三、專利權之讓與、信託、質權設定、授
    權實施之登記及特許實施事項。四、其他依專利法令規定之
    專利業務。」專利師法第35條第1 項及第9 條分別定有明文
    。可知欲申請免試取得專利師資格，必須在專利師法施行前
    ，先具有一定身分，且具有曾從事業務一定年資以上，始充
    足其要件。即便領有專利代理人證書，若無從事專利師業務
    資歷，仍不符合申請免試之要件，要無疑義。
五、再按所謂「從事專利師業務」，專利師法第9 條已有明定，
    係指專利之申請、異議、舉發、讓與、授權…等事項，換言
    之，在專利師法施行前，領有專利代理人證書，依專利法第
    11條規定，代理專利申請人，向被告提出上開專利之申請事
    項而言。由於代理行為必須表明代理意旨，始足以認定，因
    此，如並未具名代理從事相關專利事項，尚難認屬執行專利
    師業務。查本件原告96年1 月11日以前並未以代理人身分具
    名代理任何案件，業據原告於本院準備程序中自承在卷（見
    本院卷第39頁），而其申請時所提出以代理人身分申請專利
    案，分別係96年12月7 日及96年12月24日，已如前述。準此
    ，原告既無法提出積極證據，俾證明其曾在專利師法97年1
    月11日施行前，以代理人身分從事專利師法第9 條所定業務
    1 年以上，其不符申請專利師法第35條第1 項第2 款規定的
    要件至明。被告所為原告申請核發專利師法第35條資歷證明
    文件不予受理之處分，即無不合。至於原告申請時所檢險之
    其他聘函、證書、副教授證書等資料，均非專利師法第35條
    第1 項第2 款所稱「從事第9 條所定業務」之證據資料，自
    不得執為原告有利之證據。
六、綜合上述，本件原告起訴論旨，核不足採，其於97年1 月11
    日專利師法施行前，既無以代理人身分代理申請專利事件1
    年以上之資歷，被告否准原告有關核發得利師法第35條第1
    項第2 款「從事第9 條所定業務1 年以上」資歷證明文件之
    申請，核無不合，訴願決定予以維持，亦無違誤，原告徒執
    前詞及一己主觀意見，訴請撤銷，併請判命被告應做成核發
    專利師證明文件之處分，均為無理由，應予駁回。
七、本件事證已臻明確，兩造其餘攻擊防禦方法，核與本件判決
    結果不生影響，爰不逐一論述，併此敘明。
八、據上論結，本件原告之訴為無理由，爰依行政訴訟法第98條
    第1 項前段，判決如主文。
中    華    民    國    98    年     1   月      8    日
                     臺北高等行政法院第七庭
                               審判長法  官   林  樹  埔
                                     法  官   林  玫  君
                                     法  官   闕  銘  富
上為正本係照原本作成。
如不服本判決，應於送達後20日內，向本院提出上訴狀並表明上
訴理由，如於本判決宣示後送達前提起上訴者，應於判決送達後
20日內補提上訴理由書（須按他造人數附繕本）。
中    華    民    國    98    年     1   月      10   日
                                     書記官   孫  筱  晴


司法院資訊處製作；財團法人民間司法改革基金會備份。
